【裁判字號】    89,家訴,14
【裁判日期】    900110
【裁判案由】    確認遺產繼承權存在等
【裁判全文】
臺灣嘉義地方法院民事判決  八十九年度家訴字第一四號
    原      告  丁○○
                              .
                己○○      住.
                乙○○      住.
                戊○○      住.
                丙○○      住.
    共      同
    訴訟代理人  楊漢東律師
    複代理人    陳培芬律師
    被      告  財政部國有財產局台灣南區辦事處嘉義分處
                （即江榮皆之遺產管理人）
                            設.
    法定代理人  凌  中      住.
    訴訟代理人  甲○○      住.
右當事人間請求確認遺產繼承權存在事件，本院判決如左：
    主    文
原告之訴駁回。
訴訟費用由原告負擔。
    事    實
甲、原告方面：
一、聲明：
（一）請求確認原告對被繼承人江榮皆如附表所列之遺產繼承權存在。
（二）被告應將被繼承人江榮皆如附表所列之遺產移轉登記予原告
二、陳述：
（一）緣原告丁○○為訴外人柯翠蘭（民國八十五年七月十三日死亡）之配偶，原告
      己○○、乙○○、戊○○、丙○○為柯翠蘭之子女，柯翠蘭為被繼承人江榮皆
      之養女，繼承關係詳如附件之繼承系統表。原告丁○○之配偶己○○等四人之
      母親柯翠蘭，年幼一歲時生父柯清江即告死亡（柯翠蘭生於昭和十七年七月十
      四日，柯父清江亡於昭和十八年七月二十五日），柯翠蘭母親柯姚映在柯翠蘭
      三歲前（即民國三十五年之前）即又招贅被繼承人江榮皆為贅夫，江榮皆與柯
      姚映結婚後，被繼承人江榮皆即收養柯翠蘭為養女，但因早年戶籍登記制度不
      健全，且當時民智對身份登記事宜較不關心在意，故目前所存之最原始資料僅
      可見被繼承人江榮皆之身份為柯翠蘭之「繼父」。惟柯翠蘭自幼三歲時起即以
      江榮皆為父，江榮皆亦以柯翠蘭為女，柯翠蘭並自幼由江榮皆撫育長大，此為
      不爭之事實，兩人死亡前一直以父女相稱。民國七十九年四月六日江榮皆死亡
      時，鹿草鄉公所核發之墓地使用許可証及埋火葬許可証亦均認定柯翠蘭為江榮
      皆之養女，且江榮皆之喪禮上柯翠蘭披麻帶孝，以孝女身份為江榮皆完成喪葬
      儀式，原告己○○四人亦自幼即稱呼江榮皆為「阿公」（即祖父），一家人從
      未懷疑江榮皆對柯翠蘭具有父親身份，直到柯翠蘭要對江榮皆遺產辦理繼承登
      記時，地政機關以身份不符之理由拒絕，始發生江榮皆與柯翠蘭兩人收養效力
      存否之爭議。
（二）民國八十五年七月十三日柯翠蘭死亡，因江榮皆與柯翠蘭兩人在戶籍資料無法
      顯現「收養」之記錄，故江榮皆遺產多年來一直無法辦理繼承登記，被告並有
      將久未辦理繼承登記之不動產收歸國有之計劃。因江榮皆除養女柯翠蘭外，別
      無其他法定繼承人，經原告丙○○聲請鈞院指定江榮皆之遺產管理人，鈞院已
      裁定指定被告機關為江榮皆之遺產管理人，並命被告為承認繼承之公示催告，
      原告等人在被告公示催告期間，申請被告承認原告對江榮皆之繼承權並准予繼
      承其遺產，惟被告因對江榮皆與柯翠蘭收養之事實不敢作實質之認定，僅能依
      戶籍資料作形式之審查，而依戶籍資料登記內容亦無法確認有收養事實，故拒
      絕承認原告對江榮皆遺產之繼承權。
（三）按民國七十四年民法親屬編修正前有關收養之規定，收養關係成立生效並不以
      戶籍資料有辦理收養登記為必要。依司法院之實務見解，如收養者有以被收養
      者為子女之意思並自幼撫育被收養者，視同發生收養之效力，本件江榮皆與柯
      翠蘭之戶籍資料雖看不出有收養之記載，但戶籍資料既登記江榮皆為柯翠蘭之
      「繼父」，証明之意思，且柯翠蘭自三歲即由江榮皆撫養長大，兩人具有養父
      女之關係，至為明確。依法原告等人輾轉由柯翠蘭取得對江榮皆遺產之繼承權
      ，請賜判如原告聲明之判決。
（四）有關被繼承人江榮皆與柯翠蘭之母親柯姚映結婚後，即收養未滿三歲柯翠蘭為
      養女，上開身份上之法律關係，依法應做實質上認定，而不能僅依錯誤戶籍資
      料上記載作形式上之審查。因此被告主張被繼承人江榮皆與柯翠蘭間，僅是繼
      父關係，顯然置江榮皆與柯翠蘭二人實際上具有養父養女之人倫關係於不顧。
（五）本案兩造爭執之重點在於被繼承人江榮皆生前與訴外人柯翠蘭（已死亡）兩人
      是否發生養父、女之收養效力。因柯翠蘭母親柯姚映在民國三十五前即招贅江
      榮皆為夫，招贅當時柯翠蘭尚未及三歲，但江榮皆與柯翠蘭均以父女相稱，且
      柯翠蘭由江榮皆撫養長大，戶籍資料上雖未登記兩人收養關係，但依實務判例
      見解，當時若收養者有以他人子女為子女之意思，並有自幼撫育之事實，即可
      發生收養效力，不待戶籍資料必有收養登記之事實。柯翠蘭之父柯清江在昭和
      十八年七月間死亡，江榮皆在昭和十九年三月十七日即遷入柯翠蘭戶內同居，
      且在當時即由柯母柯姚映招贅江榮皆，目前戶籍資料雖查無最原始之招贅記事
      ，只能由後來登記資料確定有招贅之事實，但因目前之戶籍登記內容係由三十
      五年十月一日初次設籍登記之資料轉載而來，故可確定江榮皆由柯姚映招贅之
      事實發生在三十五年十月一日之前。本件由戶籍登記內容証明，柯翠蘭以江榮
      皆為父，且江榮皆死亡喪葬事宜，柯翠蘭均以女兒自居，証人亦証明江榮皆與
      柯翠蘭兩人生前均有以他方為父、為女之意思，故本件江榮皆與柯翠蘭兩人間
      應已具有收養效力。
（六）無法確定本件收養時間，應是從江榮皆被柯翠蘭之母招贅以後，現在於戶政機
      關也無法查到這方面的資料，當時應該沒有定書面，但是江榮皆有視柯翠蘭為
      子女的意思。江天送與江榮皆有終止收養關係，更足以證明江榮皆有收養柯翠
      蘭的意願。
三、證據：提出江榮皆繼承系統表、鹿草鄉公所核發之墓地使用許可埋葬許可、本院
    八十八年度家管字第八號裁定、原告申請書、被告答覆函影本各一份，戶籍謄本
    四份，土地登記簿謄本十六份為證，並聲請訊問證人吳林做、吳清風。
乙、被告方面：
一、聲明：駁回原告之訴。
二、陳述：原告所述不實，原告無法證明柯翠蘭係江榮皆之養女。江榮皆及柯翠蘭僅
    有繼父繼女的關係，未必有收養的關係，柯翠蘭的母親於柯翠蘭二十二歲時才去
    世，所以應該是柯翠蘭之母將她撫養長大。三十六年時江榮皆曾收養江天送，當
    時戶籍即有記載，因此原告說戶籍無此資料不正確。況江榮皆死了以後好多年，
    柯翠蘭一直都沒有出來主張是江榮皆的養女，可見她不是江榮皆的養女。
    理    由
一、原告主張：原告丁○○為訴外人柯翠蘭（民國八十五年七月十三日死亡）之配偶
    ，原告己○○、乙○○、戊○○、丙○○為柯翠蘭之子女，柯翠蘭一歲時生父柯
    清江即告死亡，柯翠蘭之母柯姚映於柯翠蘭三歲前招贅江榮皆為贅夫，江榮皆與
    柯姚映結婚後即收養柯翠蘭為養女，柯翠蘭自幼由江榮皆撫育長大，兩人死亡前
    一直以父女相稱，八十五年七月十三日柯翠蘭死亡，因江榮皆與柯翠蘭收養效力
    問題，江榮皆遺產一直無法辦理繼承登記，嗣經原告丙○○聲請指定被告為江榮
    皆之遺產管理人，並命為承認繼承之公示催告，原告在公示催告期間，申請被告
    承認原告對江榮皆之繼承權，並准予繼承其遺產，惟為被告所拒，惟柯翠蘭既為
    江榮皆之養女，江榮皆之遺產依法應由原告輾轉繼承，求為判決如聲明所示等語
    。被告則以：江榮皆及柯翠蘭僅有繼父繼女關係，並非收養關係，柯翠蘭之母於
    柯翠蘭二十二歲時才去世，應是柯翠蘭之母將柯翠蘭撫養長大；三十六年時江榮
    皆曾收養江天送，戶籍有記載，因此原告主張戶籍無此資料不正確，況江榮皆去
    世多年，柯翠蘭一直未主張為江榮皆之養女，足見其非江榮皆之養女等語，資為
    抗辯。
二、原告主張原告丁○○為訴外人柯翠蘭之配偶，原告己○○、乙○○、戊○○、丙
    ○○為柯翠蘭之子女，柯翠蘭之生父柯清江死亡後，柯翠蘭之母柯姚映招贅江榮
    皆為贅夫之事實，業據原告提出戶籍謄本三份為證，復為被告所不爭執，堪信屬
    實。其次，如附表所示之土地為江榮皆所有，江榮皆已於七十九年四月六日死亡
    ，原告之被繼承人柯翠蘭亦於八十五年七月十三日死亡，因江榮皆及柯翠蘭之戶
    籍謄本上未有該二人收養之記載，致柯翠蘭無法繼承江榮皆所有如附表所示之遺
    產，柯翠蘭之繼承人即原告等人亦無法繼承該遺產，原告丙○○聲請本院選任江
    榮皆之遺產管理人，經本院於八十八年八月二十三日以八十八年度家管子第八號
    指定被告為江榮皆之遺產管理人，本院並依法為承認繼承之公示催告，原告申請
    准為繼承江榮皆之遺產，為被告以「戶籍謄本上記載江榮皆為柯翠蘭之繼父，另
    所附資料亦無法確認有收養之事實，從而柯翠蘭並非法定繼承人，故台端等人無
    繼承權可言」等語為由否認原告之繼承權之事實，亦有原告提出之戶籍謄本三份
    及土地登記簿謄本十六份、本院八十八年度家管字第八號裁定、原告申請書、被
    告於八十九年二月二日函覆原告之影本各一份為證，並為被告所不爭執，亦堪信
    屬實。查柯翠蘭如為江榮之養女，依民法第一千一百三十八條之規定，其可繼承
    江榮皆之財產，原告為柯翠蘭之配偶及子女，自亦可繼承江榮皆之財產。準此，
    本件兩造主要之爭執在於柯翠蘭究否為江榮皆之養女，此種不明確之法律關係，
    致原告法律上之地位有不安之狀態存在，而此種不安之狀態，能以確認判決將之
    除去，是原告提起本件確認之訴，自有即受確認判決之法律上利益。
三、本件原告自認江榮皆收養柯翠蘭為養女之時點不明，應未訂立書面等語，依原告
    之陳述：柯翠蘭一歲時其生父柯清江即告死亡（柯翠蘭生於昭和十七年七月十四
    日，柯父清江亡於昭和十八年七月二十五日），柯翠蘭之母柯姚映於柯翠蘭三歲
    前（即民國三十五年之前）即又招贅被繼承人江榮皆為贅夫，江榮皆與柯姚映結
    婚後，被繼承人江榮皆即收養柯翠蘭為養女等語，則江榮皆如收養柯翠蘭，其時
    點應在三十四、三十五年間，依七十四年六月三日修正公布前民法第一千零七十
    九條：「收養子女，應以書面為之。但自幼撫養為子女者，不在此限。」之規定
    ，其收養未以書面為之，雖不得遽謂之無效，然亦必須收養者確有收養為子女之
    意思表示，該收養始能認有效。查原告主張江榮皆收養柯翠蘭為養女，固據其提
    出鹿草鄉公所墓地使用許可證影本一份及舉證人吳林做、吳清風為證。經查，該
    墓地許可證固載申請人柯翠蘭與死者江榮皆之關係為「養女」，惟該許可證係依
    申請人之申請而填發，該「養女」之記載亦係申請人自行填載或係依申請人之意
    思而填載，縱為鄉公所所填載，亦無確定私權之效力，原告據以為主張柯翠蘭為
    江榮皆之養女，無法採信。其次，證人吳林做到庭證稱：「柯翠蘭的親父死亡後
    他母親又招贅江榮皆，我們住隔壁，江榮皆沒有生育，他很疼愛柯翠蘭，柯翠蘭
    都叫他『阿叔』，親父死亡時當時柯翠蘭三歲，他母親死亡時間我忘記了，是江
    榮皆與柯翠蘭的母親扶養長大，不知道收養是什麼意思。江榮皆死亡時是柯翠蘭
    幫他辦喪事。」等語，無法憑以證明江榮皆有收養柯翠蘭之意思。證人吳清風到
    庭證稱：「他們住在我的隔壁，柯翠蘭的父親早死，柯女之母才再招贅江榮皆為
    夫，當時柯女幾歲我不清楚，柯女都叫江榮皆為爸爸，江榮皆有收養柯翠蘭，把
    她當作親身女兒，他們有無去登記為養子女我就不清楚了，柯翠蘭所生的子女都
    叫江某為『阿公』。」惟經被告質以：「請問證人江榮皆及柯翠蘭是否有向你提
    起收養柯翠蘭的事？」，該證人則答以：「無」，且證人吳林做證稱：柯翠蘭均
    稱呼江榮皆為「阿叔」等語，證人吳清風則證稱：柯翠蘭均稱呼江榮皆為「爸爸
    」等語，兩人證詞明顯不符，證人吳清風之證詞亦無法憑以證明江榮皆有收養柯
    翠蘭之意思。又江榮皆既為柯翠蘭之繼父，江榮皆入贅柯姚映後兩人亦無子女，
    其與柯姚映共同撫養柯翠蘭成長，江榮皆將柯翠蘭視為親身女兒乃屬當然，縱兩
    人死亡前一直以父女相稱、原告己○○四人亦自幼即稱呼江榮皆為「阿公」、江
    榮皆之喪禮上柯翠蘭披麻帶孝，以孝女身份為江榮皆完成喪葬儀式等語屬實，亦
    屬人情之常，仍無法憑以證明江榮皆當初有收養柯翠蘭之意思。
四、依原告提出之以柯翠蘭為戶長之戶籍謄本，上載江榮皆為柯翠蘭之「繼父」，並
    非「養父」，然該戶籍謄本，另載有家屬「江天送」其人，其親屬細別為「繼父
    江榮皆之養子」，係三十六年四月十日為江榮皆、柯姚映收養，足見江榮皆曾收
    養江天送為養子，並至戶政機關登記，如江榮皆有收養柯翠蘭為養女之意思，同
    一情況，豈有未至戶政機關登記之理？原告主張：因早年戶籍登記制度不健全，
    且當時民智對身分登記事宜較不關心在意，故江榮皆收養柯翠蘭為養女，但未到
    戶政機關登記等語，無法採信。再依戶籍謄本之記載及原告之主張，江榮皆死於
    七十九年四月六日，柯翠蘭則死於八十五年七月十三日，其間五年，迄未見柯翠
    蘭主張其為江榮皆之養女，柯翠蘭死亡後多年，其繼承人始主張其為江榮皆之養
    女，亦與常情有違。
五、綜上所述，被告辯稱柯翠蘭非江榮皆之養女，應可採信。柯翠蘭既非江榮皆之養
    女，無法繼承江榮皆所有如附表所示之土地，原告自亦無法繼承該土地，從而原
    告訴請確認原告對江榮皆如附表所列之遺產之繼承權存在，被告應將江榮皆如附
    表所列之遺產移轉登記予原告，於法無據，應予駁回。
六、據上論結，本件原告之訴為無理由，依民事訴訟法第七十八條判決如主文。
中      華      民      國    九十      年      一      月      十      日
~B臺灣嘉義地方法院民事第一庭
~B    法  官  黃渙文
右為正本係照原本作成
如對本判決上訴應於收受本判決送達後二十日內向本院提出上訴狀（應按他造人數附
繕本）
中      華      民      國    九十      年      一      月      十      日
~B    書記官  李宏仁
~F0
附表：
┌──┬───────────────┬─────┬─────┐
│編號│    土地坐落                  │面積      │持分      │
│    │                            │平方公尺  │          │
├──┼───────────────┼─────┼─────┤
│１  │  嘉義縣鹿草鄉○○段七０五地號│  一二七  │１／    │
├──┼───────────────┼─────┼─────┤
│２  │  同右七０五之一              │    三二  │１／    │
├──┼───────────────┼─────┼─────┤
│３  │  同右七０五之二              │  三九一  │１／    │
├──┼───────────────┼─────┼─────┤
│４  │  同右七０五之十              │  二四八  │全部      │
├──┼───────────────┼─────┼─────┤
│５  │  同右七０五之十七            │    四八  │１／    │
├──┼───────────────┼─────┼─────┤
│６  │  同右七０五之十八            │    五一  │１／    │
├──┼───────────────┼─────┼─────┤
│７  │  同右七０五之十九            │    五一  │１／    │
├──┼───────────────┼─────┼─────┤
│８  │  同右七０五之二十            │    三五  │１／    │
├──┼───────────────┼─────┼─────┤
│９  │  同右七０五之二十一          │  一一二  │１／    │
├──┼───────────────┼─────┼─────┤
│１０  │  同右七０五之二十二          │    二二  │１／    │
├──┼───────────────┼─────┼─────┤
│  │  同右七０五之二十三          │    三九  │１／    │
├──┼───────────────┼─────┼─────┤
│  │  同右七０五之二十四          │    五六  │１／    │
├──┼───────────────┼─────┼─────┤
│  │  同右七０五之二十五          │    一二  │１／    │
├──┼───────────────┼─────┼─────┤
│  │  同右七０五之二十七          │      三  │１／    │
├──┼───────────────┼─────┼─────┤
│  │  同右七０五之三十六          │    一五  │全部      │
├──┼───────────────┼─────┼─────┤
│  │  同右七０五之四十一          │      二  │１／    │
└──┴───────────────┴─────┴─────┘


司法院資訊處製作；財團法人民間司法改革基金會備份。
